最高法院民事判決　　　　　　　　　　　　　　　　九十一年度台上字第六九二號
　　上　訴　人　甲　○
　　訴訟代理人　徐永城律師
　　　　　　　　吳誠修律師
　　　　　　　　林維堯律師
　　被 上訴 人　正豐化學股份有限公司
　　法定代理人　簡肇賡
　　　　　　　　江銅銘
　　　　　　　　林文傑
右當事人間請求確認擔保重整債權存在事件，上訴人對於中華民國八十九年七月四日
台灣高等法院台中分院第二審判決（八十八年度重上字第一○七號），提起上訴，本
院判決如左：
    主  文
原判決廢棄，發回台灣高等法院台中分院。
    理  由
本件上訴人主張：伊持有被上訴人（按：第一、二審判決將其法定代理人「江銅銘」
部分，誤載為「江桐銘」）於民國八十五年七月二十一日簽發，指定台灣土地銀行松
山分行為擔當付款人，票號為ＣＥ0000000、ＣＥ0000000、ＣＥ00
00000、ＣＥ0000000，同年十月二十一日到期，面額各為新台幣（下同
）五千萬元，經訴外人陳建維（當時被上訴人公司負責人）背書轉讓之本票四紙，該
本票債權並經被上訴人提供其所有坐落台北縣三重市之多筆土地設定債權額為二億二
千萬元之抵押權為擔保。嗣被上訴人公司於八十六年七月二十三日經法院裁定准予重
整後，伊即依法向重整監督人申報上述債權為有擔保之重整債權，詎被上訴人竟提出
異議，台灣台中地方法院因而以裁定將伊所申報之上開債權予以剔除等情，爰依公司
法第二百九十九條第三項之規定，求為確認伊對被上訴人有上述二億元擔保重整債權
存在之判決。
被上訴人則以：伊與上訴人間無任何債權債務關係，系爭本票暨以伊所有三重市土地
設定之二億二千萬元抵押權登記，均係陳建維為擔保其個人債務而交付或設定，依公
司法第十六條第一項規定，上訴人持有之系爭本票及上述抵押權對伊均不生其效力，
上訴人對伊自無所申報之上述有擔保重整債權存在等語，資為抗辯。
原審維持第一審所為上訴人敗訴之判決，駁回其上訴，無非以：本件上訴人主張之事
實，固據其提出系爭本票四紙、抵押權設定契約書、他項權利證明書及債權債務暨股
東權申報書等件為證，惟查系爭二億元本票債權，實係陳建維於八十四年四月二十一
日向上訴人借款，經以被上訴人名義本票為擔保，嗣經展期，再於八十五年七月二十
一日以被上訴人系爭本票四紙（經陳建維背書）為該借款之擔保而交付，觀之陳建維
於第一審法院之證詞及上訴人與陳建維於八十四年四月二十一日、同年七月二十一日
簽訂之「借據兼質權設定契約書」、「借據兼質權及不動產設定契約書」、「協議書
」自明，已足認系爭本票為陳建維交付上訴人資為上述二億元借款之擔保無訛。上訴
人另提出被上訴人於八十六年三月十日先行清償二千萬元所出具之「收據」，暨經被
上訴人否認兩造間有任何借貸關係，並經否認自上訴人收受該二億元，上訴人又不能
舉證以實其說，自難憑信兩造間委有該二億元債權債務關係存在。是系爭本票及被上
訴人以三重市土地所設定二億二千萬元之上述抵押權，均係被上訴人為陳建維個人借
款而交付或所設定之擔保，該本票顯非擔保被上訴人本身之債務，依公司法第十六條
第一項規定及被上訴人公司章程規定，對被上訴人自不生效力。又系爭本票既非為被
上訴人向上訴人之借款，上訴人明知此情，仍藉由陳建維背書轉讓之方式取得該本票
，其取得本票即係惡意，被上訴人應仍得以其未授權陳建維簽發系爭本票及陳某違反
公司法第十六條第一項規定為由，對抗上訴人主張其應負本票發票人之票據責任。從
而，上訴人據以訴請確認其對被上訴人有二億元之擔保重整債權存在，即非有據，不
應准許等詞，為其判斷之基礎。
惟查系爭由陳建維背書之本票四紙經向上訴人借得之上開二億元借款，陳建維既於第
一審證稱：「四紙本票是我交付原告（上訴人）的，是因在八十四年間統資投資股份
有限公司（下稱統資公司）需資金而向原告借款二億元……」等語（見一審卷一四一
頁），復經被上訴人提出統資公司存入該款於銀行之定期存單為證（見原審卷一○四
｜一一○頁），似見借款人為統資公司。另依被上訴人於八十六年三月十日所書具之
上開「收據」所載（見一審卷四○頁），被上訴人卻又承認該借款為其公司貸借無訛
，參諸上述三重市土地抵押權設定契約及他項權利證明書，被上訴人以「義務人兼債
務人」身分與上訴人立約（見同上卷一五｜一七頁）尤明。果爾，則能否逕認系爭本
票及抵押權登記均係被上訴人為陳建維個人向上訴人借款二億元之擔保而交付或設定
，已非無疑。究竟系爭本票及上述抵押權登記係為陳建維個人借款，抑係統資公司借
款，甚為被上訴人公司債務而交付或設定？即有不明，首待澄清。其次，被上訴人提
出八十四年四月二十一日、同年七月二十一日之上述「借據兼質權設定契約書」「借
據兼質權及不動產設定契約書」第四條首句固分別載明乙方（陳建維）同意提供本票
或支票三紙為擔保（非系爭本票四紙），但同條及第三條末二句既約定「本借款屆清
償期時，由甲方（上訴人）逕行提示該本（支）票或另開具當日台灣銀行支票清償借
款」、「如借款清償期屆至甲方（上訴人）提示本契約第四條之擔保支票不獲兌現時
，乙方（陳建維）同意股票由甲方任意處分」云云（分見同上卷一二三｜一二七頁）
，則上訴人於原審主張稱：支（本）票係付款工具，陳建維非持支（本）票交付上訴
人設定質權，上開契約書第四條之真意係以交付支（本）票為清償工具，前段所謂之
擔保與法律所定之擔保方式不符，應屬贅語各等語（見原審卷一四○、一四一、二○
一頁），是否全無足採，即非無再進一步推求之必要。原審對於上訴人此項重要之攻
擊方法，恝置不論，復未於理由項下說明其取捨意見，徒以上開理由而為上訴人敗訴
之判決，亦難謂無判決不備理由之違法。又票據法第十四條所謂以惡意取得票據者，
係指明知或可得知轉讓票據之人，就該票據無權處分而仍予取得者而言。系爭陳建維
背書之本票四紙，原審既未命被上訴人舉證證明當時為被上訴人公司董事長之陳建維
何以無權處分該本票，以及上訴人何以明知或可得知陳建維對該本票為無權處分，竟
以陳建維為個人借款而背書交付系爭本票，其取得本票即係出於惡意，進而為上訴人
不利之論斷，尤有可議。上訴論旨執以指摘原判決不當，求予廢棄，不能認為無理由
。
據上論結，本件上訴為有理由，依民事訴訟法第四百七十七條第一項、第四百七十八
條第一項，判決如主文。
中      華      民      國    九十一    年      四      月     十八     日
                              最高法院民事第五庭
                                  審判長法官  朱  錦  娟
                                        法官  顏  南  全
                                        法官  蘇  達  志
                                        法官  許  澍  林
                                        法官  葉  勝  利
      右正本證明與原本無異
                                              書  記  官
中      華      民      國    九十一    年      四      月     三十     日
